ACORDAO-COMPLETO-2373179

ACÓRDÃO 2349/2020 ATA 6/2020 - PRIMEIRA CÂMARA

VISTOS, relatados e discutidos estes autos de tomada de contas especial instaurada pelo Ministério do Turismo em desfavor de Fernando César Humer, ex-prefeito do Município de Indiaporã/SP, em razão da impugnação de despesas do Convênio 191/2009 (Siafi/Siconv 703283) , que tinha por objeto o apoio à realização do evento intitulado “Festa do Peão Boiadeiro de Indiaporã/SP”;
ACORDAM os Ministros do Tribunal de Contas da União, reunidos em sessão da Primeira Câmara, ante as razões expostas pelo Relator, em:
9.1. considerar revel a empresa Gilberto & Elaine - Estrutura Tubulares Ltda., para todos os efeitos, dando-se prosseguimento ao processo, nos termos do art. 12, § 3º, da Lei 8.443/1992;
9.2. com fundamento nos arts. 1º, inciso I, 16, inciso III, alíneas ‘b’ e ‘c’, e 19, da Lei 8.443/1992, julgar irregulares as contas de Fernando César Humer e da empresa Gilberto & Elaine - Estrutura Tubulares Ltda. e condená-los solidariamente ao pagamento do débito discriminado a seguir, atualizado monetariamente e acrescido dos juros de mora devidos, calculado desde a data de ocorrência indicada até sua efetiva quitação, na forma da legislação vigente, fixando o prazo de 15 (quinze) dias, a contar do recebimento da notificação, para que seja comprovado, perante este Tribunal, o recolhimento da quantia ao Tesouro Nacional, nos termos do art. 23, inciso III, alínea “a”, da referida Lei, c/c o art. 214, inciso III, alínea “a”, do Regimento Interno do TCU:
	VALOR ORIGINAL (R$) 
	DATA DA OCORRÊNCIA

	273.600,00 D
	22/5/2009

	8.000,00 C
	12/6/2009

9.3. com fundamento no art. 57 da Lei 8.443/1992, aplicar a Fernando César Humer e à Gilberto & Elaine - Estrutura Tubulares Ltda., individualmente, multa no valor de R$ 70.000,00 (setenta mil reais) , atualizado monetariamente desde a data do presente acórdão até a do efetivo recolhimento, se for pago após o vencimento, na forma da legislação vigente, fixando o prazo de 15 (quinze) dias, a contar do recebimento da notificação, para que seja comprovado, perante este Tribunal, o recolhimento da quantia ao Tesouro Nacional, nos termos do art. 23, inciso III, alínea “a”, da referida Lei, c/c o art. 214, inciso III, alínea “a”, do Regimento Interno do TCU;
9.4. com fundamento no art. 26 da Lei 8.443/1992, autorizar, se requerido, o pagamento da importância devida em até 36 (trinta e seis) parcelas mensais e consecutivas, fixando o prazo de 15 (quinze) dias, a contar do recebimento da notificação, para que seja comprovado, perante este Tribunal, o recolhimento da primeira parcela, e de 30 (trinta) dias, a contar da parcela anterior, para que seja comprovado o recolhimento das demais parcelas, devendo incidir sobre cada valor mensal os devidos acréscimos legais, na forma prevista na legislação vigente, além de alertar que a falta de comprovação do recolhimento de qualquer parcela importará no vencimento antecipado do saldo devedor, nos termos do art. 217 do Regimento Interno do TCU;
9.5. com fundamento no art. 28 da Lei 8.443/1992, autorizar, desde logo, a cobrança judicial das dívidas, caso não atendida a notificação;
9.6. com fundamento no art. 16, § 3º, da Lei 8.443/1992, c/c art. 209, § 7º, do Regimento Interno do TCU, remeter cópia deste acórdão à Procuradoria da República em São Paulo e ao Tribunal de Contas do Estado de São Paulo, para adoção das medidas que entender cabíveis;
9.7. dar ciência deste acórdão ao Ministério do Turismo e aos responsáveis.

Tomada de contas especial (TCE) instaurada pelo Ministério do Turismo (MTur) em desfavor de Fernando César Humer, ex-prefeito do Município de Indiaporã/SP, em razão da impugnação de despesas do Convênio 191/2009 (Siafi/Siconv 703283), que tinha por objeto o apoio à realização do evento intitulado Festa do Peão Boiadeiro de Indiaporã/SP.

Primeira Câmara

Município de Indiaporã - SP.

3. Responsáveis: Fernando César Humer (XXX.224.028-XX); Gilberto & Elaine - Estruturas Tubulares Ltda. (03.303.459/0001-52).

13.1. Ministros presentes: Walton Alencar Rodrigues (Presidente), Benjamin Zymler, Bruno Dantas (Relator) e Vital do Rêgo.
13.2. Ministros-Substitutos presentes: Augusto Sherman Cavalcanti e Weder de Oliveira.

BRUNO DANTAS

Por registrar as principais ocorrências havidas no andamento do processo até o momento, resumindo os fundamentos das peças acostadas aos autos, adoto como relatório, com os ajustes necessários, a instrução da secretaria responsável pela análise da demanda (peça 30) , que contou com a anuência do corpo diretivo da unidade (peças 31-32) :
“INTRODUÇÃO
1. Cuidam os autos de tomada de contas especial instaurada pelo Ministério do Turismo em desfavor de Fernando César Humer, ex-prefeito do Município de Indiaporã/SP (gestão 2009-2012) , em razão de irregularidades na execução física do Convênio 191/2009 (Siconv 703283) .
HISTÓRICO
2. O convênio foi celebrado em 5/5/2009 com o objeto de apoio à realização do evento intitulado ‘Festa do Peão Boiadeiro de Indiaporã/SP’, previsto para ser realizado no período de 6 a 9/5/2009 (peça 1, p. 43 e 73-107) .
3. Conforme disposto na cláusula quinta do termo de convênio, foram previstos R$ 300.000,00 para a execução do objeto, dos quais R$ 285.000,00 seriam repassados pelo concedente e R$ 15.000,00 corresponderiam à contrapartida (peça 1, p. 85) .
4. Os recursos federais foram repassados em uma parcela, mediante a ordem bancária 2009OB800559, no valor de R$ 285.000,00, creditada em 22/5/2009 (peça 1, p. 21) .
5. No Relatório de Tomada de Contas Especial 479/2014 (peça 1, p. 235-243) , o MTur concluiu pela ocorrência de dano ao erário, correspondente à integralidade dos recursos federais repassados (descontando a parcela já devolvida - vide item 8 desta instrução) , em virtude de irregularidade na execução física do objeto. A responsabilidade foi atribuída a Fernando César Humer (XXX.224.028-XX) , prefeito de Indiaporã/SP à época (gestão 2009-2012) , signatário da avença e responsável pela realização das despesas com os recursos federais.
6. A Controladoria-Geral da União (CGU) , por meio do Relatório de Auditoria 1908/2014 (peça 1, p. 271-273) , atestou a presença dos elementos e requisitos normativos para o prosseguimento do feito e concluiu que Fernando César Humer (XXX.224.028-XX) encontra-se em débito com a Fazenda Nacional, pela integralidade dos recursos federais repassados no âmbito do convênio (deduzido o valor referente à devolução de recurso) .
7. Com base nas conclusões daquele relatório de auditoria, a CGU exarou o Certificado de Auditoria (peça 1, p. 275) e o Parecer do Dirigente do Órgão de Controle Interno (peça 1, p. 276) , conclusivos pela irregularidade das contas do responsável, constando, ainda, dos autos o Pronunciamento Ministerial (peça 1, p. 281) em que o Ministro de Estado do Turismo declara haver tomado conhecimento das conclusões contidas nas peças aludidas.
EXAME TÉCNICO
8. Na instrução à peça 2, esta unidade técnica concluiu que restou evidenciada a ausência de pressupostos de constituição e de desenvolvimento válido e regular do processo, uma vez que não foi configurado prejuízo aos cofres da União em razão de terem sido detectadas evidências de que o evento foi promovido. Assim, os autos deveriam ser arquivados, sem julgamento de mérito. Adicionalmente, considerando que a ausência de análise financeira não possibilitava considerar a prestação de contas do convênio apta para comprovar a realização do objeto e contraria preceito normativo, propôs dar ciência ao MTur sobre esse fato, o que iria requerer nova análise daquela prestação de contas e, se fosse o caso, instauração de nova tomada de contas especial, que não podia ser motivada pela ocorrência destas contas (peças 2-4) .
9. Discordando em parte da unidade técnica, a Subprocuradora-Geral Cristina Machado entendeu que não era o momento do julgamento do mérito da TCE e que deveria ser determinado ao órgão concedente que realizasse nova análise da prestação de contas do Convênio 191/2009, haja vista a ausência de parecer financeiro, em afronta ao artigo 76 da Portaria Interministerial 507/2011 (peça 5) .
10. O Ministro Relator Bruno Dantas acrescentou que (peça 6) :
20. Vê-se, então, que não foram trazidos aos autos quaisquer documentos comprobatórios das despesas, como faturas, notas fiscais, recibos, extratos, cheques, conciliações bancárias, entre outros. Sem isso, não há como saber se os valores debitados da conta específica do ajuste efetivamente custearam os gastos declarados na prestação de contas.
21. Para afastar o débito e a responsabilidade do gestor municipal, é necessário que reste comprovado sobremaneira o nexo de causalidade entre os recursos repassados à guisa do ajuste e as despesas efetuadas no âmbito do objeto pactuado. E, no caso em análise, não está cabalmente demonstrado tal nexo, havendo ainda incertezas acerca do destino dado a esses recursos.
22. Por oportuno, acrescento que a necessidade de comprovação inequívoca do nexo de causalidade é especialmente importante quando se trata de recursos federais geridos por pessoas que, ordinariamente, têm acesso a diversas fontes de recursos públicos e privados. Preocupa nesses casos, pois, a possibilidade de gestores mal intencionados bancarem uma única despesa com duas ou mais origens distintas, permitindo a apropriação indevida de verbas federais. Nesse sentido, por exemplo, o Acórdão 1909/2014-TCU-Segunda Câmara.
23. Assim, entendo que no caso concreto não há necessidade do retorno dos autos à unidade jurisdicionada, como invoca o MP/TCU, justamente em prol da economia processual, uma vez que, superada a fase interna da TCE, a despeito da ausência de parecer financeiro, a secretaria instrutiva tem condições de verificar a correta aplicação dos recursos mediante documentação financeira comprobatória, a ser enviada pelo Ministério do Turismo.
24. Isto posto, diferentemente das propostas trazidas à baila pela unidade instrutiva e do Parquet especializado, e levando em conta as ponderações preliminares tecidas neste despacho, a Secex/GO deve adotar as seguintes medidas:
24.1. diligenciar o Ministério do Turismo a fim de obter eventuais documentos relativos à prestação de contas porventura não juntados na tomada de contas especial encaminhada a esta Corte, em especial extratos da conta específica que permitam a conciliação bancária, para que, à luz dos arts. 5º, § 1º, inciso III, e 10, § 1º, alínea ‘d’, da IN-TCU 71/2012, o processo seja instruído com as devidas evidências da relação entre a situação que deu origem ao dano e a conduta ilegal, suficientes para sustentar as avaliações e conclusões do órgão julgador.
24.2. reexaminar a caracterização de nexo de causalidade entre as despesas realizadas e os recursos disponibilizados por meio do convênio 191/2009;
24.3. havendo danos causados ao erário na aplicação desses recursos, promover a citação de Fernando César Humer, mencionando explicitamente a ausência do nexo de causalidade e demais irregularidades presentes no ajuste;
24.4. avaliar a necessidade de citação solidária da (s) empresa (s) contratadas por débito, até o limite do valor contratado, se houver danos causados ao erário na aplicação dos recursos para essa contratação e se tiver concorrido para o cometimento do dano apurado, à luz do art. 16, § 2º, alínea ‘b’, da Lei 8.443/1992.
11. Em resposta à diligência realizada pela Secex-GO, em cumprimento à determinação do Relator, o Ministério do Turismo comunicou que a prestação de contas foi reanalisada e reprovada (peça 12, p. 1-4) , conforme Nota Técnica 382/2013 (peça 15, p. 88-91) . O motivo da reprovação, registrado nesse documento, foi o fato de o evento ter sido realizado em comemoração ao aniversário da cidade (peça 15, p. 90) , sendo que essa comemoração não está contemplada no rol contido no art. 15, §4º, da Portaria/MTur 171/2008 (revogada pela 153/2009) . Também, foram anexados outros documentos integrantes do processo de prestação de contas (peças 13-15 e cd - antes constantes somente como itens não digitalizáveis no e-tcu e agora como peças 27-29) .
12. Novo exame técnico da Secex-GO concluiu que não ficou demonstrada a correlação da aplicação dos recursos e a execução física dos recursos na análise da prestação de contas em virtude da ausência de documentação que ateste a execução do objeto de acordo com a legislação pertinente, o que ensejaria a citação do responsável Fernando César Humer (XXX.224.028-XX) , na condição de prefeito, à época, do município de Indiaporã/SP, solidariamente com a empresa Gilberto & Elaine - Estrutura Tubulares Ltda. (03.303.459/0001-52) , por não terem comprovado a boa e regular aplicação dos recursos conveniados.
13. Assim, esta unidade técnica promoveu a citação de Fernando César, em solidariedade com a empresa mencionada. Ambos responsáveis foram localizados (peças 23-24) e apenas Fernando apresentou alegações de defesa (peça 26) . Portanto, a empresa Gilberto & Elaine - Estruturas Tubulares Ltda permaneceu silente, tornando-se revel para todos os efeitos, nos termos do artigo 12, §3º, da Lei 8.443/92.
14. Foram as seguintes alegações de defesa apresentadas pelo representante legal de Fernando (peça 26) :
14.1. O motivo determinante para reprovação do convênio pelo MTur foi o fato de o evento conveniado tratar-se de comemoração de aniversário da cidade convenente.
14.2. O evento objeto do convênio ‘Festa do Peão Boiadeiro de Indiaporã-SP’ foi realizado no período programado (6 a 9/5/2009) com competição de rodeio, apresentações musicais com artistas de renome regional e nacional, comercialização de produtos típicos da região, gerando renda e melhoria na qualidade de vida da população.
14.3. Houve fomento à agricultura e à pecuária, com exposição de produtos, implementos, além de exposição e comercialização de animais. Também houve fomento ao comércio de roupas, calçados, acessórios típicos, bem como ao ramo de entretenimento (bares, restaurantes, hotéis etc) .
14.4. Durante o evento, houve incremento de turistas, lotando casas de veraneio, fomento ao setor imobiliário e valorização dos hábitos e costumes do homem do campo.
14.5. O evento contou com a presença de mais de 30 mil pessoas, sendo que a população do município possui pouco mais de 3.500 pessoas.
14.6. A convenente cumpriu exatamente o plano de trabalho proposto e aprovado, não se desviando do objeto. A finalidade do convênio foi alcançada com sucesso superior ao previsto, não fugindo das metas do Plano Nacional de Turismo de 2007/2010.
14.7. O fato de ter sido divulgado em cartazes publicitários e propagandas a comemoração do aniversário da cidade de Indiaporã em nada maculou a realização do evento ou desviou sua finalidade.
14.8. Esta festa ocorre anualmente há mais de 30 anos e sempre no mês de maio.
14.9. Em outras edições do evento, anteriores a 2009, sempre houve a cobrança de ingressos. Os recursos do convênio possibilitaram a não cobrança de ingressos, melhor estrutura para realização do evento, além da realização de shows com artistas mais consagrados, resultando em maior público.
14.10. O período da realização do evento, próximo ao aniversário do município, foi justificado no plano de trabalho e aprovado previamente pelo Ministério do Turismo.
14.11. A finalidade do evento não é comemoração do aniversário da cidade e sim o incentivo ao turismo, a divulgação de seus produtos agrícolas e pecuários, bem como, a realização de competição de rodeio em touros e cavalos. A divulgação do aniversário serviu apenas para auxílio na divulgação da Festa que é tradicional, em nada maculando o objetivo principal da Festa do Peão Boiadeiro.
14.12. O art. 15 da Portaria 171/2008 do MTur foi atendido pois a natureza do evento enquadra-se nos grupos ‘Festivais Culturais’, ‘Feiras e exposições de produtos originários da localidade e ou região do evento’, ‘Rodeios’.
14.13. A área técnica do MTur aprovou o projeto alegando que este estava alinhado às políticas públicas de turismo e continha os requisitos mínimos formais e legais. O evento era relevante para o desenvolvimento turismo e a estrutura era adequada para sua realização.
14.14. O evento compreendeu todos os requisitos impostos pela Portaria 171/2008 e superou as metas estabelecidas no convênio.
14.15. O evento foi realizado nos exatos termos do convênio e contou com fiscalização in loco do MTur, que certificou a sua regularidade, todas as contratações foram devidamente formalizadas, com processos licitatórios, as metas foram atingidas e a prestação de contas devidamente formalizada.
14.16. Nunca houve orientação por parte do concedente sobre a impossibilidade da realização do evento concomitantemente com o aniversário da cidade, aliás a Portaria 171 não fazia restrição neste sentido.
14.17. Em nenhum momento, houve dolo ou má fé do responsável pela execução do convênio.
14.18. Por fim, requereu que o TCU decidisse de forma semelhante ao caso de que trata o Acórdão 8.053/2016 - 2ª Câmara (Relator Ministro-Substituto André Luís de Carvalho) no sentido de arquivar a TCE e determinar ao MTur que analisasse a situação financeira do convênio e se for caso instaurasse a TCE, ou ainda que seja julgada a prestação de contas pela regularidade.
15. Inicialmente, cabe ressaltar que o convênio foi celebrado num período em que havia ambiente vulnerável no Ministério do Turismo. Como observaram o então Procurador da República do MPF, a CGU e o TCU (Acórdão 980/2009-TCU-Plenário - Relator: Ministro Walton Alencar Rodrigues, 1562/2009 - Plenário - Relator: Ministro Augusto Sherman, 2.668/2008 - Plenário - Relator: Ministro Ubiratan Aguiar, 1852/2006 - Segunda Câmara - Relator: Ministro Benjamin Zymler) , não havia rigor e qualidade nas verificações do MTur. Os controles eram frágeis, as análises técnicas eram superficiais e ocorriam concomitantemente com os pareceres jurídicos e a celebração dos ajustes, assim como no caso deste convênio, não havendo tempo hábil para a realização de análise criteriosa da proposta.
16. As condutas dos gestores do MTur à época foram consideradas graves pelo TCU, no processo de representação TC Processo 013.668/2016-1, o que resultou na inabilitação de vários gestores para o exercício de cargo em comissão e função de confiança na administração pública federal (Acórdão 1450/2018-TCU-Plenário - Relator: Ministro Walter Alencar Rodrigues) .
17. Em relação aos argumentos apresentados, foi dado ênfase ao motivo da reprovação indicado pelo órgão concedente, que foi o fato de o evento ter coincidido com o aniversário da cidade, bem como ênfase à realização do evento.
18. Sobre o motivo da rejeição da prestação de contas registrado na Nota Técnica 382/2013 (peça 15, p. 88-91) - de o evento ter sido realizado em comemoração ao aniversário da cidade, assiste razão ao responsável uma vez que não há vedação explícita da realização do evento naquela data, desde que obedecida a programação pactuada com o concedente, o que foi caso, ou seja, a realização do evento ocorreu no mesmo período constante no plano de trabalho (peça 1, p. 15) . Além disso, a natureza do evento tem que estar coerente com o rol previsto no art. 15, §4º, da Portaria/MTur 171/2009 (então vigente) , ou seja, a ‘Festa do Peão Boiadeiro de Indiaporã/SP’ enquadrava-se de fato como ‘Eventos Geradores de Fluxo Turístico’, como entendeu a área técnica do MTur (peça 1, p. 43) . Em situação semelhante, o TCU acatou alegações de defesa em relação ao fato de a Prefeitura de São Pedro do Turvo-SP ter promovido ‘festa do peão’ na data de comemoração do aniversário da cidade (Acórdão 15101/2018-TCU-Primeira Câmara (Relator: Ministro Bruno Dantas) .
19. A coincidência do dia do aniversário da cidade e a realização efetiva do evento não foram questionados pelo Ministro-Relator. A questão central é a ausência de comprovação do nexo de causalidade entre os recursos repassados à guisa do ajuste e as despesas efetuadas no âmbito do objeto pactuado, aliás esse foi o sentido dos Ofícios de Citação encaminhados aos responsáveis (peças 21-22) . Conforme o Relator, não havia nos autos um único extrato presente, tampouco qualquer documentação financeira que porventura justificasse a correta aplicação dos recursos (peça 6) .
20. Sobre isso, a defesa não se ateve em demonstrar a correspondência dos pagamentos com os fornecedores, permanecendo a insuficiência de elementos para comprovar a boa e regular gestão dos recursos.
21. Na instrução anterior, consta análise dos documentos enviados pelo MTur em atendimento de diligência desta Corte (peça 16) . Conforme apontado naquela instrução, a prestação de contas foi apresentada com os seguintes documentos: relatório de cumprimento do objeto (peça 14, p. 6) ; declaração de alcance dos objetivos (peça 14, p. 7) ; relação de serviços prestados (peça 14, p. 8-10) ; relação de comprovantes de pagamentos (peça 14, p. 11) ; notas de empenho e respectivas notas fiscais (peça 14, p. 12-17; comprovante de restituição de valor (peça 14, p. 18-19) ; demonstrativo consolidado da execução das receitas e despesas (peça 14, p.20) ; extrato bancário - BB- agência 2134-2 - conta 8917-6 Mun Indiapora Min Tur (peça 14, p. 21-22) ; declaração de arquivamento de documentação de prestação de contas (peça 14, p. 23) . Além disso, complementaram a prestação de contas: declarações diversas (peça 14, p. 54-96) ; cópia de dois cheques no valor de R$ 4.000,00 cada - BB - agência 2134-2 - conta 4.801-1 (peça 14, p. 110) ; cópia de comprovante de três transferências à empresa Gilberto e Elaine Est. Tub.: uma de R$ 97.000,00 e duas de R$ 90.000,00 (peça 14, p. 111) ; cópias de três cheques à empresa Gilberto e Elaine Est. Tub.: um de R$ 97.000,00 e dois de R$ 90.000,00 (peça 14, p. 112) .
22. No exame técnico contido naquela instrução, foi observado que os recursos repassados por força do convênio (20/5/2009) foram efetivamente depositados mais de dez dias após a realização do evento (6 a 9/5/2009) significando que a prefeitura ou arcou com as despesas com recursos próprios, em antecipação aos recursos do convênio, ou foi obrigada a solicitar que os diversos prestadores de serviço aguardassem a liberação dos recursos para efetuar os devidos pagamentos.
23. Destaca-se ainda do exame anterior o seguinte trecho (peça 16) :
‘Em análise à diligência feita ao Ministério do Turismo, verifica-se que aquele órgão ratifica a reprovação das contas referente ao Convênio (Siconv 703283) tanto no aspecto físico, por meio da Nota Técnica de Reanálise Técnica 382/2013, quanto no aspecto financeiro, por meio da Nota Técnica de Análise Financeira 379/2013.
Embora não tenha sido demonstrada qualquer análise financeira naquela nota técnica financeira, com a documentação disposta, pode-se chegar a algumas conclusões.
A conta utilizada para receber os recursos do convênio foi a de número 8917-6, conforme extrato bancário - BB, agência 2134-2, conta 8917-6 - Mun Indiapora/Min Tur (peça 14, p. 21-22) . As despesas apresentadas pelo gestor foram pagas por meio de três cheques à empresa Gilberto e Elaine Estrutura Tubulares Ltda.: dois de R$ 90.000,00 e um de R$ 97.000,00 (peça 14, p. 112) . Porém, os serviços detalhados no Plano de Trabalho (item 10 desta) são diversos, prestados por distintos prestadores, inclusive com a apresentação de shows e serviços referentes à apresentação de boiada com touros e locutores. Portanto, a execução financeira não condiz com as despesas necessárias à realização do objeto descrito no Plano de Trabalho (peça 1, p. 15-37) .
Desse modo, a prestação de contas realizada não está apta a demonstrar a regular aplicação dos recursos públicos, por contrariar normas de execução financeira e a incompatibilidade entre a execução do objeto, o que foi estabelecido no Plano de Trabalho, e os desembolsos e pagamentos, conforme os cronogramas apresentados (Art. 54, inciso II, da Portaria Interministerial 127/2008) . Fato que corrobora a irregularidade na prestação de contas do convênio em questão.
Os apontamentos feitos possuem o condão de demonstrar que a execução física do evento não foi comprovada na prestação de contas analisada pelo órgão repassador. Nesse sentido, uma das irregularidades que motivaram a instauração desta TCE - irregularidade na execução física do objeto - foi materializada pela falta de apresentação de documentos que permitissem à área técnica do MTur atestar o cumprimento da execução do objeto e sua correlação com a aplicação dos recursos pactuados.
Quanto à possível responsabilização solidária da Gilberto & Elaine - Estrutura Tubulares Ltda. (03.303.459/0001-52) , cabe aqui alguns comentários. Conforme se extrai dos autos, a referida empresa concorreu para a ocorrência do débito, diante do recebimento dos recursos federais, referentes ao Convênio (Siconv 703283) , pagos pelo Município, sem a devida contraprestação de serviços.
Sobre a responsabilização de agente privado por dano ao erário, os artigos 4º e 5º da Lei 8.443/1992 estabelecem que o Tribunal de Contas da União tem jurisdição própria e privativa, sobre as pessoas e matérias sujeitas à sua competência, abrangendo todos os responsáveis pela aplicação de quaisquer recursos repassados pela União.
Já o § 2° do art. 16 da mesma Lei determina que deve o Tribunal, ao julgar irregulares as contas, fixar a responsabilidade solidária do agente público que praticou o ato irregular, e do terceiro que, como contratante ou parte interessada na prática do mesmo ato, de qualquer modo haja concorrido para o cometimento do dano apurado.
No caso em tela, em que os recursos foram pagos à empresa Gilberto & Elaine - Estrutura Tubulares Ltda. (03.303.459/0001-52) , resta claro que essa empresa é a parte interessada mencionada no artigo 16 da Lei 8.443/1992, razão pela qual deve responder solidariamente pelo dano ao erário oriundo da não comprovação da aplicação dos recursos na execução do evento conveniado. O prejuízo envolve o valor de R$ 285.000,00, devendo-se deduzir a devolução de saldo no valor de R$ 8.000,00. Assim, a responsabilidade deve ser atribuída ao gestor solidariamente com a referida empresa.
Por essa razão, cumpre formular proposição, desde logo, pela citação dos responsáveis por não terem comprovado a boa e regular aplicação dos recursos conveniados, especificamente em razão da não comprovação da execução do objeto e a correlação da aplicação dos recursos pactuados no Convênio (Siconv 703283) .’
24. Reforçando esses argumentos, verifica-se que as notas fiscais emitidas pela empresa Gilberto & Eliane não discriminam os itens de custos, há somente a menção da ‘realização de evento/show e atividades correlatas durante as festividades de comemoração ao 56º aniversário do município’ (peça 14, p. 125 e 128) . Essas notas fiscais deveriam descrever cada item de despesa elencado, pagas por cheques sacados da conta bancária específica, o que não ocorreu.
25. Conforme já apontado na instrução anterior, o valor repassado ao convenente a título de ressarcimento após a realização do evento é proibido. O repasse dos recursos em data posterior à execução do objeto e o pagamento de despesas já realizadas violam o estabelecido no art. 42, caput, da Portaria Interministerial 127/2008 e os princípios da legitimidade, da economicidade, da moralidade e da eficiência, impossibilitando o estabelecimento do nexo causal.
26. Assim, os recursos devem ser devolvidos aos cofres da União, pois foram recebidos de forma indevida, sem a comprovação de que tenham sido utilizados adequadamente diante da não apresentação da documentação para o estabelecimento do nexo causal entre as despesas realizadas e os recursos públicos federais geridos.
CONCLUSÃO
27. Considerando que a instrução anterior já examinou suficientemente os elementos enviados pelo MTur, que as alegações de defesa apresentadas não foram capazes de justificar a correta aplicação dos recursos, bem como que a empresa Gilberto & Elaine - Estruturas não se manifestou nos autos, tornando-se revel para todos os efeitos, devem estas contas serem julgadas irregulares e os responsáveis condenados, em solidariedade, a recolherem o débito, sem prejuízo da multa prevista no art. 57 da LO/TCU.
OUTRAS INFORMAÇÕES
28. A Secex-GO atua nestes autos em virtude da Portaria Segecex 11/2017, de 24/5/2017, que transfere estoque de processos de tomada de contas especial relacionados às funções de Governo Assistência Social, Educação, Saneamento, Saúde e Turismo entre algumas secretarias de controle externo.
PROPOSTA DE ENCAMINHAMENTO
29. Ante o exposto, submetem-se os autos à consideração superior com a proposta de:
a) considerar revel para todos os efeitos a empresa Gilberto & Elaine - Estrutura Tubulares Ltda. (03.303.459/0001-52) , dando-se prosseguimento ao processo, nos termos dos arts. 12, § 3º, da Lei 8.443/1992 e 202, § 8º, do Regimento Interno do TCU;
b) rejeitar as alegações de defesa apresentadas por Fernando César Humer;
c) julgar irregulares as contas do Fernando César Humer (XXX.224.028-XX) , na condição de ex-prefeito de Indiaporã/SP, com fundamento nos arts. 1º, inciso I, 16, inciso III, alínea ‘c’, da Lei 8.443/1992 c/c os arts. 19 e 23, inciso III, da mesma Lei, e com arts. 1º, inciso I, 209, inciso III, 210 e 214, inciso III, do Regimento Interno, e condená-lo, em solidariedade com a empresa Gilberto & Elaine - Estrutura Tubulares Ltda. (03.303.459/0001-52) , ao pagamento da quantia a seguir especificada, com a fixação do prazo de quinze dias, a contar da notificação, para comprovar, perante o Tribunal (art. 214, inciso III, alínea ‘a’, do Regimento Interno) , o recolhimento da dívida aos cofres do Tesouro Nacional, atualizada monetariamente e acrescida dos juros de mora, calculados a partir das datas discriminadas, até a data do recolhimento, na forma prevista na legislação em vigor:
	VALOR ORIGINAL (R$) 
	DATA DA OCORRÊNCIA

	285.000,00 D
	22/5/2009

	 8.000,00 C
	12/6/2009

Valor atualizado até 18/2/2019: R$ 688.819,54
d) aplicar a Fernando César Humer (XXX.224.028-XX) , na condição de ex-prefeito de Indiaporã/SP, e à empresa Gilberto & Elaine - Estrutura Tubulares Ltda. (03.303.459/0001-52) , a multa prevista no art. 57 da Lei 8.443/1992 c/c o art. 267 do Regimento Interno, com a fixação do prazo de quinze dias, a contar da notificação, para comprovar, perante o Tribunal (art. 214, inciso III, alínea ‘a’, do Regimento Interno) , o recolhimento da dívida aos cofres do Tesouro Nacional, atualizada monetariamente desde a data do acórdão até a do efetivo recolhimento, se for paga após o vencimento, na forma da legislação em vigor;
e) autorizar, desde logo, nos termos do art. 28, inciso II, da Lei 8.443/1992, a cobrança judicial da dívida caso não atendida a notificação;
f) encaminhar cópia do voto e acórdão a serem proferidos à Procuradoria da República no Estado de Goiás para ajuizamento das ações civis e penais que entender pertinentes, tendo em vista o disposto no art. 16, § 3º, da Lei 8.443/1992.”
2.	O Ministério Público junto ao TCU, por sua vez, se manifestou nos seguintes termos (peça 33) :
“Trata-se de Tomada de Contas Especial instaurada pelo Ministério do Turismo, em desfavor de Fernando César Humer, ex-prefeito do Município de Indiaporã/SP (gestão de 2009 a 2012) , em razão de irregularidades na execução física do Convênio 191/2009 (peça 14, pp. 162-179) , celebrado em 5/5/2009, cujo objeto foi o apoio à realização do evento intitulado ‘Festa do Peão Boiadeiro de Indiaporã/SP’, previsto para ser realizado no período de 6 a 9/5/2009.
2. Para a execução do convênio, foram previstos R$ 285.000,00 de recursos do concedente e R$ 15.000,00 de contrapartida do Município, totalizando R$ 300.000,00. Os recursos federais foram repassados mediante uma única ordem bancária, creditados na conta específica em 22/5/2009 (peça 14, p. 21) . A vigência do ajuste ocorreu entre 5/5/2009 e 5/7/2009, com previsão de apresentação da prestação de contas em até trinta dias de seu término.
3. Em virtude de irregularidade na execução física do objeto, o Relatório do Tomador de Contas Especial (peça 1, pp. 235-243) concluiu ter havido dano ao erário no valor de R$ 277.000,00 (R$ 285.000,00 subtraídos de R$ 8.000 de devolução) , sob a responsabilidade do ex-prefeito. A Controladoria-Geral da União confirmou a irregularidade e o débito apurado pelo Ministério, nos termos de Relatório de Auditoria (peça 1, pp. 271-273) , Certificado de Auditoria (peça 1, p. 275) e Parecer do Dirigente do Órgão de Controle Interno (peça 1, p. 276) .
4. Em instrução preliminar (peça 2) , a Secex-GO entendeu que os presentes autos deveriam ser arquivados, ante a ausência de pressupostos de constituição e de desenvolvimento válido e regular do processo, em face das evidências de que o evento havia sido realizado. Além disso, dada a ausência de parecer financeiro na análise da prestação de contas do convênio, a Unidade Técnica propôs cientificar o Ministério concedente sobre a possibilidade de nova análise da prestação de contas do convênio, com instauração de nova TCE, se assim fosse necessário.
5. Esta representante do Ministério Público de Contas, no parecer à peça 5, divergiu da Unidade Técnica, e propôs que fosse assinalado prazo para que o Ministério do Turismo realizasse nova análise da prestação de contas do convênio, especialmente sobre os aspectos financeiros do ajuste, tendo em vista a ausência de parecer financeiro e o disposto no art. 60 da Portaria Interministerial 127/2008 (vigente à época) e no art. 76 da Portaria Interministerial 507/2011.
6. Do mesmo modo, foi sugerido no parecer da peça 5 que o órgão concedente fosse cientificado de que ‘a detecção unicamente de evidências de que o evento promovido foi associado indevidamente às comemorações alusivas ao aniversário do Município, em contrariedade ao normativo interno do MTur (Portaria 171/2008) , mas com a comprovação da boa e regular aplicação dos recursos no objeto conveniado, não é motivo suficiente para a instauração de tomada de contas especial, por ausência de pressuposto de constituição do processo, conforme indicou a Unidade Técnica à peça 2 destes autos’.
7. No Despacho à peça 6, o eminente Relator, Ministro Bruno Dantas, discordou das propostas tanto da Unidade Técnica quanto deste Ministério Público de Contas, e determinou que a Secex-GO diligenciasse o Ministério do Turismo para obtenção de documentos relativos à prestação de contas não juntados na tomada de contas especial encaminhada ao Tribunal, e reexaminasse o nexo de causalidade entre as despesas realizadas e os recursos disponibilizados no convênio. Caso verificado dano a partir da documentação, que a Secex-GO promovesse a citação do responsável e eventualmente das empresas contratadas pelo débito apurado.
8. A partir da determinação do Relator, a diligência foi realizada por meio do Ofício 0346/2017-TCU/Secex-GO (peça 10) , de 10/4/2017. A resposta do Ministério consta das peças 12 a 15. Ao analisar os documentos da prestação de contas remetidos pelo órgão concedente (instrução à peça 16) , a Secex-GO concluiu pela sua insuficiência para comprovar a correlação dos recursos repassados com a execução do objeto do convênio, nos termos do que prevê a legislação. A proposta foi então de citação pelo débito total, em solidariedade, de Fernando César Humer e da empresa Gilberto & Elaine - Estruturas Tubulares Ltda., contratada do Município para execução do convênio.
9. Devidamente citados (peças 21 e 22) , apenas o ex-gestor se manifestou (peça 26) , enquanto a empresa contratada se manteve silente. Em instrução final de mérito (peça 30) , a Secex-GO não acatou os argumentos de defesa do responsável, por não demonstrar o nexo de causalidade entre os recursos repassados e as despesas efetuadas no ajuste. A proposta da Unidade Técnica é de considerar a empresa contratada revel, julgar irregulares as contas do ex-prefeito, condenar solidariamente o gestor e a empresa pelo débito de R$ 277.000,00, e aplicar-lhes a multa do art. 57 da Lei 8.443/1992.
10. O motivo da irregularidade que conduziu ao débito, conforme a Unidade Instrutiva, decorreu da falta de demonstração do nexo financeiro entre os recursos aplicados e a execução do objeto, não comprovado pela documentação presente na prestação de contas. O Ministério do Turismo havia impugnado as despesas por outro motivo, de ordem técnica, que a Unidade Técnica entendeu não subsistir, qual seja, o fato de o evento ter sido realizado em comemoração ao aniversário da cidade, quando havia vedação de apoio a esse tipo de iniciativa nos normativos do Ministério.
11. Como salientou a Secex-GO, não houve dano ao erário pelo fato de o evento coincidir com a data do aniversário da cidade, já que a programação obedeceu às datas previstas no ajuste e a natureza do evento guardou coerência com o rol do art. 15, § 4.º, da Portaria/MTur 171/2009 (Eventos Geradores de Fluxo Turístico) . Portanto, restou comprovada a regular execução física da festa, o que restringe a discussão do débito à questão da análise financeira.
12. Conforme se infere da análise da Secex-GO, o argumento justificador da reprovação foi de que os serviços detalhados no Plano de Trabalho seriam diversos, ‘prestados por distintos prestadores’. Desse modo, a execução financeira não condiria com as despesas necessárias à realização do objeto descrito no referido plano, rompendo o nexo causal.
13. Com as devidas vênias à Unidade Técnica, entende-se que o encaminhamento deve ser diverso. Como observaram as instruções das peças 16 e 30, constam da prestação de contas os seguintes documentos, obtidos a partir da diligência: relatório de cumprimento do objeto, declaração de alcance dos objetivos, relação de serviços prestados, relação de comprovantes de pagamentos, notas de empenho e respectivas notas fiscais, comprovante de restituição de valor, demonstrativo consolidado da execução das receitas e despesas, extrato bancário da conta do convênio, declaração de arquivamento de documentação de prestação de contas, cópia de dois cheques no valor de R$ 4.000,00, cópia de comprovantes de três transferências à empresa contratada (uma de R$ 97.000,00 e duas de R$ 90.000,00) , e cópias de três cheques à contratada (um de R$ 97.000,00 e dois de R$ 90.000,00) .
14. Nota-se que o conjunto dos cheques emitidos (peça 14, p. 112) , as notas fiscais apresentadas (peça 14, pp. 128-129) e o extrato bancário (peça 14, p. 21) apresentam valores e datas com coerência entre si, resumidos na Relação de Comprovantes de Pagamentos (peça 14, p. 11) . Há diferenças entre os valores individuais dos cheques (um de R$ 97.000,00 e dois de R$ 90.000,00) e os valores das notas fiscais (R$ 170.000,00 e R$ 107.000,00) , mas o somatório coincide.
15. A Unidade Técnica afirma que as notas fiscais deveriam descrever cada item de despesa, pagas por cheques sacados da conta bancária específica. Realmente, essa é a situação ideal em qualquer convênio, onde o detalhamento das despesas incrementa a transparência das contas. No entanto, o fato de as notas fiscais terem discriminado os serviços de modo genérico, e não com a especificação dos 28 itens do Plano de Trabalho, não constitui motivo suficiente para que se conclua pela prejudicialidade do nexo financeiro.
16. Deve-se também ter em conta, como lembrou a Unidade Técnica à peça 30, que o convênio foi celebrado em um período em que a atuação do Ministério do Turismo apresentava fragilidades em seus controles, o que logicamente atenua as exigências sobre o convenente. Nesse sentido, recorre-se à Lei de Introdução às normas do Direito Brasileiro (Decreto-Lei 4.657/1942, recentemente alterado pela Lei 13.655/2018) para lembrar que, conforme seu art. 22, § 1.º, ‘em decisão sobre regularidade de conduta ou validade de ato, contrato, ajuste, processo ou norma administrativa, serão consideradas as circunstâncias práticas que houverem imposto, limitado ou condicionado a ação do agente’.
17. A Unidade Técnica também relevou o fato de a liberação dos recursos ter sido intempestiva, depositados mais de dez dias após a realização do evento, tendo em vista que a fiscalização atestou a efetiva ocorrência do evento. Novamente, o indevido atraso na liberação dos recursos revela falha administrativa mais atribuível ao Ministério concedente do que ao Município convenente.
18. Em casos como os destes autos, entende-se que o julgamento das contas do gestor como regulares com ressalva é a solução mais adequada, tendo em vista o cometimento, pelo ex-prefeito, de falta formal ao não organizar com acuidade os documentos da prestação de contas.
19. Por todo o exposto, esta representante do Ministério Público de Contas propõe que sejam julgadas as contas de Fernando César Humer, ex-prefeito, regulares com ressalva, com fundamento no art. 16, inciso II, art. 18 e art. 23, inciso II, da Lei 8.443/1992. Quanto à empresa contratada, que seja ela excluída da presente relação processual.”
É o relatório.

João Paulo Sales Cantarella (OAB/SP 149.093), representando Fernando César Humer (peça 25)

Procuradora-Geral Cristina Machado da Costa e Silva.

TOMADA DE CONTAS ESPECIAL. CONVÊNIO. MINISTÉRIO DO TURISMO. REALIZAÇÃO DE EVENTO. IMPUGNAÇÃO DAS DESPESAS. CITAÇÃO. AUSÊNCIA DE NEXO CAUSAL ENTRE OS RECURSOS FEDERAIS E AS DESPESAS. REJEIÇÃO DAS ALEGAÇÕES DE DEFESA APRESENTADAS. REVELIA DA CONTRATADA. IRREGULARIDADE DAS CONTAS. DÉBITO. MULTA.

TOMADA DE CONTAS ESPECIAL (TCE)

Secretaria de Controle Externo de Tomada de Contas Especial (SecexTCE).

Trata-se de tomada de contas especial (TCE) instaurada pelo Ministério do Turismo (MTur) em desfavor de Fernando César Humer, ex-prefeito do Município de Indiaporã/SP, em razão da impugnação de despesas do Convênio 191/2009 (Siafi/Siconv 703283) , que tinha por objeto o apoio à realização do evento intitulado “Festa do Peão Boiadeiro de Indiaporã/SP”.
O convênio foi firmado no valor de R$ 300.000,00, sendo R$ 285.000,00 à conta do órgão concedente e R$ 15.000,00 referentes à contrapartida da entidade convenente. Os recursos federais foram creditados na conta específica do convênio em 22/5/2009.
Na fase interna da TCE, o órgão concedente concluiu pela impugnação de despesas, devido à irregularidade na execução física, conforme consignado nas notas técnicas 382/2013 e 379/2013 e no relatório de TCE 479/2014.
No âmbito do TCU, além do ex-prefeito, a unidade instrutora promoveu a citação solidária da empresa Gilberto & Elaine - Estrutura Tubulares Ltda., contratada por inexigibilidade de licitação para intermediar a apresentação de shows artísticos, bem como para prestação de serviços de infraestrutura e publicidade relacionados ao evento.
A empresa contratada, embora regularmente citada, deixou transcorrer o prazo regimental sem que fossem apresentadas alegações de defesa ou efetuado o recolhimento do débito. Dessa forma, deve ser considerada revel, dando-se prosseguimento ao processo, conforme estabelece o art. 12, § 3º, da Lei 8.443/1992.
Em sua análise de mérito, a unidade instrutora concluiu pela rejeição das alegações de defesa do ex-prefeito e propôs julgar irregulares as contas dos responsáveis, com a imputação integral do débito e a aplicação da multa prevista no art. 57 da Lei 8.443/1992.
Por sua vez, o Ministério Público junto ao TCU propôs o julgamento das contas do gestor como regulares com ressalva, por entender ter ocorrido apenas falta formal ao não organizar com acuidade os documentos da prestação de contas, bem como a exclusão da relação processual da empresa contratada.
Corroboro, em essência, as análises empreendidas pela unidade instrutora, razão pela qual incorporo os fundamentos apresentados às minhas razões de decidir, no que não conflitar com o que exponho a seguir.
Inicialmente, cabe esclarecer que a imputação de débito nesta fase externa da TCE não se deu em razão da proximidade do evento com o dia do aniversário da cidade, mas sim da ausência de comprovação do nexo de causalidade entre os recursos repassados e as despesas efetuadas no âmbito do objeto pactuado.
Verifico que duas irregularidades de índole financeira macularam a execução do convênio: i) pagamentos em duplicidade; e ii) ausência de nexo de causalidade entre os recursos transferidos e a prestação do serviço artístico.
A empresa Gilberto e Elaine Estrutura Tubulares Ltda. foi contratada por R$ 297.500,00 para intermediação de shows artísticos e prestação de serviços de infraestrutura e publicidade relacionados ao evento (peça 15, 41-54) .
Constam dos autos os seguintes comprovantes de pagamento à empresa contratada:
2.1. dois cheques de R$ 90.000,00 e um de R$ 97.000,00 (peça 14, p. 21 e 112) , totalizando R$ 270.000,00, oriundos da Conta Bancária 8917-6, Agência 2134-2, Banco do Brasil, tendo como titularidade “P MUN INDIAPORA MIN TUR”, em 25/5/2009;
2.2. três cheques de R$ 4.000,00 (peça 14, p. 110) , que totalizam R$ 12.000,00, oriundos da Conta Bancária 4.801-1, Agência 2134-2, Banco do Brasil, em 8/5/2009 (peça 14, p. 12) ;
2.3. duas transferências bancárias via TEDs no valor de R$ 90.000,00 e uma de R$ 97.000,00, totalizando R$ 270.000,00, oriundas de conta que possui como titularidade “Prefeitura Mun Indiapora”, em 25/5/2009 (peça 14, p. 111) .
Embora a contratação dos serviços de suporte ao evento tenha ocorrido mediante pregão e tenha ocorrido a apresentação das notas ficais, como bem observado pelo nobre parquet, a relação de desembolsos acima descrita revela a existência de fortes indícios de pagamento em duplicidade no valor de R$ 277.000,00. 
Nesse contexto, não houve comprovação da regular aplicação dos recursos federais em relação aos pagamentos referentes às duas notas fiscais localizadas à peça 14, p. 128 e 129, conclusão que é corroborada pelas falhas na documentação apresentada, descritas pela unidade instrutora. 
A regularidade na execução financeira do convênio se deu apenas em relação à nota fiscal 858 (peça 14, p. 125) , no valor de R$ 12.000,00, cuja despesa deverá ser aceita à proporcionalidade de participação da União no convênio (95%) .
Quanto à empresa contratada, Gilberto & Elaine - Estrutura Tubulares Ltda., restaram devidamente evidenciados os pagamentos efetuado à empresa (peça 14, p. 21, 111 e 112) . Com isso, a contratada favoreceu-se de tais recursos e, consequentemente, contribuiu para a consumação do débito apurado nas presentes contas, devendo por ele responder solidariamente, na medida de sua participação. Entendimento semelhante adotei nos Acórdãos 8.521/2017 e 2.160/2018, ambos da 1ª Câmara, de minha relatoria.
Nesse cenário, exsurge o dever de julgar irregulares as contas dos responsáveis, imputando-lhes débito e aplicando-lhes multa, com amparo nos arts. 19 e 57 da Lei Orgânica do TCU.
	Ante o exposto, voto por que o Tribunal adote o Acórdão que ora submeto à deliberação deste Colegiado.
TCU, Sala das Sessões Ministro Luciano Brandão Alves de Souza, em 10 de março de 2020.
Ministro BRUNO DANTAS
Relator